臺灣高等法院民事判決　　　　　　　　100年度上易字第269號
上　訴　人　黃典隆
被上訴人　　臺灣臺北地方法院
法定代理人　吳水木
被上訴人　　陳文正
上列當事人間請求回復原狀事件，上訴人對於中華民國100年1月
25日臺灣臺北地方法院100年度訴字第485號第一審判決提起上訴
，判決如下：
    主    文
原判決廢棄，發回臺灣臺北地方法院。
    事實與理由
一、按第一審之訴訟程序有重大之瑕疵者，第二審法院得廢棄原
    判決，而將該事件發回原法院；第451條第1項之判決，得不
    經言詞辯論為之。民事訴訟法第451條第 1項、第453條定有
    明文。又民事訴訟法第249條第2項所謂原告之訴，依其所訴
    事實，在法律上顯無理由者，係指依原告於訴狀內記載之事
    實觀之，在法律上顯然不能獲得勝訴之判決者而言。若僅因
    訴狀內不表明證據，致不知原告所訴事實是否真實者，即不
    得謂原告之訴在法律上顯無理由。（最高法院62年度台上字
    第845號(1)判例參照）
二、本件上訴人於原審起訴主張其與國民黨等 182人間請求確認
    拒絕中華民國法律等損害賠償訴訟，其已於民國（下同）98
    年10月27日以便利箱兩件將起訴狀送達被上訴人臺灣臺北地
    方法院，經被上訴人臺灣臺北地方法院收文單位於同年月28
    日簽收後，分案為99年度國字第22號國家賠償事件由法官即
    被上訴人陳文正審理，嗣被上訴人陳文正法官於99年11月間
    以裁定通知上訴人應補正起訴狀 182份，牴觸民法第90條之
    規定，應認被上訴人業已收受前揭起訴狀而遺失。爰依民法
    第 113條之規定，請求被上訴人給付相關郵寄費用等。原審
    以：「按請求履行債務之訴，除被告自認原告所主張債權發
    生原因之事實外，應先由原告就其主張此項事實，負舉證之
    責任，必須證明其為真實後，被告於其抗辯事實，始應負證
    明之責任，此為舉證責任分擔之原則，最高法院43年台上字
    第 377號判例可資參照。本件原告主張本院及承辦本院99年
    度國字第22號國家賠償事件之承辦股遺失其起訴狀，復命其
    補正，致其受有起訴費用、郵寄費用等損害云云，固以其送
    達本院之收受證明為據。然其主張之前揭事實，並未對於其
    確有交寄起訴狀繕本到院一節，舉證以實其說，所為之此部
    分主張已難信為真實；再者，前揭國家賠償事件尚在本院審
    理中，原告依法應繳交裁判費及補正起訴程序，本院所為之
    前揭補正裁定自無違誤，亦難認有何故意、過失侵害原告權
    利之情事，是原告所為之本件主張，即非正當，顯無理由」
    等語，不經言詞辯論逕行駁回上訴人之訴。
三、本院查，民事訴訟法第249條第2項固規定：原告之訴，依其
    所訴之事實，在法律上顯無理由者，法院得不經言詞辯論，
    逕以判決駁回之，惟此項規定係指依據原告所訴之事實，不
    經調查，即可認定其訴在法律上顯無理由而應受敗訴之判決
    者，始足當之。如甲主張乙向丙借用若干元，並無任何法律
    上之原因，逕行起訴請求乙返還該項借款是。至原告之訴，
    依據其所訴之事實，如尚待法院調查證據，始能確定其事實
    之有無，則與其訴在法律上顯無理由有間，自無該條規定之
    適用（最高法院62年度台上字第 845號判例參照）。又民事
    訴訟法第199條第2項規定，審判長應向當事人發問或曉諭，
    令其為事實上及法律上陳述、聲明證據，或為其他必要之聲
    明及陳述，其所聲明及陳述有不明瞭或不完足者，應令其敘
    明或補充之，此為審判長（或獨任推事）因定訴訟關係之闡
    明權，同時並為其義務，故審判長對於訴訟關係未盡此項必
    要之處置，違背闡明之義務者，其訴訟程序即有重大瑕疵，
    而基此所為之判決，亦屬違背法令（最高法院43年台上字第
    12號判例參照）。本件上訴人主張其已交付起訴狀繕本，並
    經被上訴人收受，固應由上訴人就此負舉證之責，上訴人雖
    未於起訴狀檢附相關證據，惟已陳明有原法院99年度國字第
    22號卷宗可查證，則上訴人主張其已交付起訴狀繕本並經被
    上訴人收受之事實，尚待法院調查證據，始能確定其事實之
    有無，則依上說明，與其訴在法律上顯無理由，尚屬有間，
    乃原審未調取上開卷宗調查審認，亦未依法行使闡明權使上
    訴人聲明證據，逕依民事訴訟法第249條第2項規定，而不經
    言詞辯論以判決駁回上訴人之訴，其訴訟程序自有重大瑕疵
    ，上訴意旨雖未執以指摘，然原判決既有可議，為維持審級
    制度，而有必要將原判決廢棄，發回原法院審理，爰不經言
    詞辯論，為判決如主文。
四、據上論結，本件上訴為有理由，依民事訴訟法第451條第1項
    、第453條，判決如主文。
中    華    民    國   100    年    3     月    25    日
                    民事第三庭
                        審判長法  官  林敬修
                              法  官  劉勝吉
                              法  官  張靜女
正本係照原本作成。
不得上訴。
中    華    民    國   100    年    3     月    25    日
                              書記官  蕭麗珍